【裁判字號】    91,訴,718
【裁判日期】    920128
【裁判案由】    給付工程款
【裁判全文】
臺灣彰化地方法院民事判決  九十一年度訴字第七一八號
    原      告    宇傑營造股份有限公司
                              .
    法定代理人    丁○○
    訴訟代理人    阮春龍律師
    複  代理人    甲○○
    被      告    彰化縣立彰興國民中學
    法定代理人    丙○○
    訴訟代理人    趙惠如律師
    複  代理人    乙○○
右當事人間請求給付工程款事件，本院判決如左：
    主      文
原告之訴及假執行之聲請均駁回。
訴訟費用由原告負擔。
    事      實
甲、原告方面：
  一、聲明：求為判決：被告應給付原告新臺幣（下同）三百一十九萬一千九百九十
      七元，及自起訴狀繕本送達翌日起至清償日止，按年息百分之五計算之利息。
      (二)願擔保請准宣告假執行。
  二、陳述：
    (一)原告於八十七年五月間向被告承攬普通教室新建工程，工程款為二千九百九十
      八萬元，嗣被告再追加工程一百九十六萬五千九百三十一元，合計總工程款為
      三千一百九十四萬五千九百三十一元，原告已依約完成承攬之普通教室新建工
      程，被告並已驗收合格使用，惟被告尚欠工程款三百一十九萬一千九百九十七
      元迄今未給付，為此依承攬請求被告給付上開款項。
    (二)原告施工期間因資金一度調度不靈，致工程無法繼續施作亦無法如期給付廠商
      工程款，經所有廠商開會結果，為求工程能繼續施作以便向縣政府請款後發放
      給廠商，廠商同意在監督付款前提下願進場施工，工程完工後得以請款時，因
      縣政府所計算欲付原告工程款須扣除其自計之逾期罰款三百餘萬元，原告及廠
      商因已投資人力及材料呈虧損狀態，為避免損害擴大乃同意被告先行部分付款
      ，並將可先請得之款項依各廠商債權比例清償，故原告同意讓與給所有廠商之
      債權僅為工程債權部分而非全部，證人即彰興國中總務主任林育宏於鈞院作證
      時稱「因為有逾期罰款部分所有承包商計算的總金額和我計算的金額差距約三
      百萬元，因為小包可分配金額不足，小包希望可以就目前可領取部分先領」，
      綜上所述由原告與廠商協商領取並分配工程款之過程可知原告僅將部分工程款
      讓與廠商。
    (三)工程計算依合約書第八條之約定原告應於民國八十八年五月三十一日完工，被
      告之營繕工程結算證明書記載原告於八十八年十二月二十八日完工，逾期六０
      五天，罰款三百十九萬一千九百九十七元，惟查，依合約書第十條第三款約定
      ，因工程數量增加時可延展工程，而被告確曾要求增加工程並已核給工程款百
      萬餘元，自應增加工期，且彰興國中於八十八年八月間已正式上課使用，因此
      原告之工程並未逾期。
    (四)被告原本編列預算四千五百餘萬元作為興建工程款，原告因計算錯誤僅以三千
      一百餘萬元得標，原告在虧本情形下仍召集所有協力廠商合力將全部工程完工
      ，並使彰興國中能在八十九學年度第一學期如期在新教室上課，被告所支付之
      工程款遠低於預算，而原告將所請領之工程款全部給付下游廠商後仍然不足，
      目前經濟不景氣，政府希望以擴大內需興辦國家公共建設支出以刺激經濟政策
      下，參與該工程之協力廠商虧損累累，被告於情於理實不應再扣逾期罰款給所
      有廠商生存之機。
  三、證據：提出工程合約書、收據、彰化縣政府工務局建照執照附表、完工切結書
      各一份影本為證。
乙、被告方面：
  一、聲明：求為判決駁回原告之訴及假執行之聲請。
  二、陳述：
    (一)查兩造之工程契約第八條約定：「工期計算：本工程乙方應於民國八十七年四
      月開工，並於民國八十八年五月三十一日全部完工。本工程除天災人禍等人力
      不可抗拒因素外，乙方不得以任何理由，向甲方申請延長工期，但非歸責於乙
      方之責任，而經甲方確認停工者不在此限。」及第二十三條(一)逾期罰款：「乙
      方如不依照契約規定期限完工，應按逾期的日數，每日賠償甲方損失，按結算
      總價千分之一計算的逾期罰款，該項罰款應由乙方在本工程驗收合格後向甲方
      繳納，甲方亦得在乙方未領工程款中，或履約保證金中扣除，如有不足，得向
      乙方或履約保證人追繳之，但其最高額的逾期罰款金額，不超過結算總價十分
      之一為限。」，本件系爭三百一十九萬一千九百九十七元工程款，係因原告遲
      延完工，依前開約定自原告未請領之工程款扣除（見證物一：營繕工程結算驗
      收證明書及彰化縣政府函各乙紙），故本件原告請求部分，係因逾期罰款而為
      被告自未請領之工程款中扣除，原告再行請求被告給付與法顯屬無據。
    (二)按民法第二百九十四條第一項規定：「債權人得將債權讓與於第三人。」，本
      件原告可請領之工程款因不足支付下游承包商，故於八十九年四月十八日在被
      告學校召開工程協調會，會中原告同意將所領工程尾款加上存於被告之履約保
      證金總額，依各下游承包商之工程款之百分之七四˙二九發放，不足之數原告
      將該公司之股東授權廠商代表轉讓他人另行處理。原告既已將其工程款債權讓
      與下游承包商，則其對被告已無債權存在，原告之請求，自無理由。
    (三)依「承攬人之報酬請求權，因二年間不行使而消滅」、「消滅時效，自請求權
      可行使時起算」民法第一百二十七條第七款及第一百二十八條分定明文。本件
      原告對被告實無任何工程款債權存在，退步言之，縱原告有工程款可茲請求，
      惟本件工程驗收日期係八十九年三月七日，原告自該日起依法即得請求系爭工
      程款，原告遲至九十一年五月二十九日方提起本件訴訟請求，其顯已逾二年之
      時效期間，故系爭工程款之請求權，已罹於時效而消滅，被告自得以時效抗辯
      ，拒絕給付。
    (四)本件原告稱伊未遲誤工期太多，故被告扣款之計算有誤....云云。查系爭工程
      之驗收結算總價為三千一百九十一萬九千九百七十四元，工程合約之完工期限
      為「八十八年五月三十一日」，迄原告通知被告工程已於「八十八年十二月二
      十八日」完工，原告逾期完工共計二百一十一天，依兩造之工程契約第二十八
      條約定，係按結算總價千分之一計算每日之逾期罰款，惟以不超過結算總價十
      分之一為限，故本件工程違約罰款為（00000000÷1000）×211=0000000 其超
      過結算總價十分之一，故以結算總價十分之一計算違約罰款即三百一十九萬一
      千九百九十七元。原告稱被告扣款計算有誤，顯係不實。
    (五)原告又稱其僅讓與對被告之四十萬八千一百八十元之工程債權予下游廠商....
      云云，亦不實在。經查，依原告與下游廠商所簽立，並為原告所不否認之同意
      書載明：「茲同意彰化縣立彰興國民中學普通教室新建工程之工程尾款願以表
      列應付帳款依實際所領工程尾款及退履約保證金總額之比例（約百分之七十四
      ˙二九）先行請款，餘不足之數與宇傑營造股份有限公司丁○○先生另案處理
      」，本件履約保證金為二百五十五萬元，故原告稱僅讓與四十餘萬元，顯非事
      實。原告另自行計算本件工程尚可請領之工程款金額以作為下游廠尚可分配金
      額之依據，總工程款三千一百九十四萬五千九百三十一元、已領款一千一百六
      十三萬八千一百五十一元、履約保證金二百五十五萬元、保固金三十一萬九千
      四百六十元、總收入二千二百八十三萬八千三百二十元（應為二千二百五十三
      萬八千三百二十元之誤），故原告係將可請領之工程尾款及履約保證金約二千
      二百五十三萬八千三百二十元（以實際所領為準）全數讓與下游廠商分配非僅
      讓與四十餘萬元。
    (六)按民法第二百九十九條規定：「債務人於受通知時，所得對抗讓與人之事由，
      皆得以之對抗受讓人。債務人於受通知時，對於讓與人有債權者，如其債權之
      清償期，先於所讓與之債權，或同時屆至者，債務人得對於受讓人主張抵銷。
      」，本件原告雖將對被告工程尾款債權及履約保證金總額讓與下游廠商，惟被
      告應對原告主張逾期罰款，並自應給付工程款予以扣除，均得對抗下游廠商。
      故而原告稱讓與工程債權未包含違約扣款，顯與事實不符，此由原告所親筆書
      立之同意書於計算讓與金額時並未保留系爭違約扣款，即明事實真相。
    (七)本件原告請求之系爭工程款，其業將債權讓與下游廠商，其對被告並無請求權
      ，而原告逾期罰款，被告本得據以對抗下游廠商，故而請求該扣款部分，與法
      亦屬無據，再者系爭款項之請求，復已逾二年之時效期間，縱有債權，被告復
      以時效抗辯，拒絕給付。從而，本件原告之請求並無理由。
  三、證據：提出營繕工程結算驗收證明書、彰化縣政府八十九年五月三十一日函、
      本院八十九年度彰簡字第三０八號民事判決、八十九年簡上字第一五二號民事
      判決、彰興國中普通教室新建工程協調會簽到單、同意書、支出收入明細表、
      原告公司八十八年十二月二十九日函等影本為證。
      理    由
一、本件原告起訴主張：其於八十七年五月間向被告承攬普通教室新建工程，工程款
    為二千九百九十八萬元，嗣被告再追加工程一百九十六萬五千九百三十一元，合
    計總工程款為三千一百九十四萬五千九百三十一元，原告已依約完成承攬之普通
    教室新建工程，被告並已驗收合格使用，惟被告尚欠工程款三百一十九萬一千九
    百九十七元迄今未給付。原告施工期間因資金一度調度不靈，致工程無法繼續施
    作亦無法如期給付廠商工程款，經所有廠商開會結果，將工程完工後原告得請領
    之款項，扣除縣政府所自行計算原告須付之逾期罰款三百餘萬元後，依各廠商債
    權比例分配受讓清償，故原告同意讓與給所有廠商之債權僅為工程債權之一部分
    並非全部。依合約書第八條之約定原告應於民國八十八年五月三十一日完工，被
    告之營繕工程結算證明書雖記載原告於八十八年十二月二十八日完工，逾期六０
      五天，罰款三百十九萬一千九百九十七元，惟合約書第十條第三款亦約定，因
    工程數量增加時可延展工程，查被告確曾要求增加工程並已核給工程款百萬餘元
    ，自應增加工期，且彰興國中於八十八年八月間已正式上課使用，因此原告之工
    程並未逾期等情。
二、被告則以：查兩造之工程契約第八條約定：「工期計算：本工程乙方應於民國八
    十七年四月開工，並於民國八十八年五月三十一日全部完工。本工程除天災人禍
    等人力不可抗拒因素外，乙方不得以任何理由，向甲方申請延長工期，但非歸責
    於乙方之責任，而經甲方確認停工者不在此限。」及第二十三條(一)逾期罰款：「
    乙方如不依照契約規定期限完工，應按逾期的日數，每日賠償甲方損失，按結算
    總價千分之一計算的逾期罰款，該項罰款應由乙方在本工程驗收合格後向甲方繳
    納，甲方亦得在乙方未領工程款中，或履約保證金中扣除，如有不足，得向乙方
    或履約保證人追繳之，但其最高額的逾期罰款金額，不超過結算總價十分之一為
    限。」，本件工程之驗收結算總價為三千一百九十一萬九千九百七十四元，工程
    合約之完工期限為「八十八年五月三十一日」，迄原告通知被告工程已於「八十
    八年十二月二十八日」完工，已逾期完工共計二百一十一天，按結算總價千分之
    一計算每日之逾期罰款，惟以不超過結算總價十分之一為限，故本件工程違約罰
    款為三百一十九萬一千九百九十七元，依前開約定應自原告未請領之工程款扣除
    ，原告不得再行請求被告給付。又本件原告可請領之工程款因不足支付下游承包
    商，故於八十九年四月十八日在被告學校召開工程協調會，會中原告同意將所領
    工程尾款加上存於被告之履約保證金總額，依各下游承包商可領工程款之百分之
    七四˙二九比例發放，不足之數原告將該公司之股東授權廠商代表轉讓他人另行
    處理。原告既已將其工程款債權讓與下游承包商，則其對被告已無債權存在。退
    步言，縱原告有工程款可茲請求，惟本件工程驗收日期係八十九年三月七日，原
    告自該日起依法即得請求系爭工程款，原告遲至九十一年五月二十九日方提起本
    件訴訟請求，其顯已逾二年之時效期間，故系爭工程款之請求權，已罹於時效而
    消滅，被告自得以時效抗辯，拒絕給付等語置辯。
三、查原告起訴主張其於八十七年五月間向被告承攬普通教室新建工程，工程款為二
    千九百九十八萬元，嗣被告再追加工程一百九十六萬五千九百三十一元，合計總
    工程款為三千一百九十四萬五千九百三十一元，原告已依約完成承攬工程，被告
    並已驗收合格使用，被告尚有工程款三百一十九萬一千九百九十七元未給付原告
    等情，業據其提出工程合約書及收據為證，復為被告所不爭執，原告此部份主張
    堪信為真。惟被告辯稱：上開工程款三百一十九萬一千九百九十七元未給付予原
    告之原因，係因原告逾期達二百一十一天，依約定應按結算總價千分之一計算每
    日之逾期罰款，惟以不超過結算總價十分之一為限，故上開款項為本件工程之違
    約罰款，自應由原告得請領之工程款中扣除；又原告可請領之工程款因不足支付
    下游承包商，故於八十九年四月十八日在被告學校召開工程協調會，會中原告同
    意將其工程款債權讓與下游承包商，則其對被告已無債權存在等語；縱認原告有
    工程款可茲請求，惟自本件工程驗收之日即八十九年三月七日起算，至原告提起
    本件訴訟請求之日即九十一年五月二十九日止，其顯已逾二年之時效期間，被告
    自得以時效消滅為由，拒絕給付等語。
四、經查，原告與其下游包商曾於八十九年四月十八日假被告會議室召開協調會，以
    處理原告積欠下游包商工程款事宜，被告之總務主任林育宏亦列席參與，結算結
    果原告積欠下游包商之款項共計為二千六百零三萬八千零七十元，本件總工程款
    為三千一百九十四萬五千九百三十一原，扣除原告已領款項一千一百六十三萬八
    千一百五十一元，加上應返還原告之履約保證金二百五十五萬元，再扣除原告完
    工後應留存之保固金三十一萬九千四百六十元，共計被告於召開協調會該時應給
    付原告之工程款為二千二百五十三萬八千三百二十元（協調時之會算明細表誤算
    為二千二百八十三萬八千三百二十元），惟因原告有逾期罰款應扣除，經被告總
    務主任林育宏粗略計算，原告得再向被告請領之工程款項為一千九百三十四萬三
    千七百二十八元，此金額原告同意全部轉讓與下游包商，以一千九百三十四萬三
    千七百二十八元除以二千六百零三萬八千零七十元為百分之七四˙二九（000000
    00／00000000＝74.29%），因此下游包商每人得向被告領得原告所個別積欠渠等
    工程款之百分之七四˙二九，其餘百分之二五˙七一欠款原告同意以該公司負責
    人及股東之股權授權許壬禎先生轉讓他人後，以轉讓之金額全數由各債權人（即
    下游包商）依債權比例分配之等情，有工程協調會簽到單、同意書及支出收入明
    細表在卷足憑，亦經證人林育宏到庭證述明確，由此可知原告轉讓與下游包商之
    本件工程債權，並不包括經被告扣除之逾期罰款（即系爭工程款項）在內，蓋逾
    期罰款既經被告扣留無法領取，原告如何將債權讓與給下游廠商，下游廠商亦絕
    不可能同意受讓此無法領取之債權，被告更無可能同意將此款項讓下游廠商向其
    收取，故被告辯稱系爭工程款項已由原告轉讓與下游廠商一節，洵無足採。
五、又原告主張本件原有工程其於八十八年六月三十日即已完工，惟其不知要報請被
    告驗收，爾後被告再追加工程，追加工程部分係於八十八年八月三十日完工，且
    自該日起被告學校之學生已進入新教室內上課，故原告之逾期完工係因被告追加
    工程所致云云。查依兩造之工程合約書所約定，第八條「工期計算：本工程乙方
    （即原告）應於民國八十七年四月開工，並於民國八十八年五月三十一日全部完
    工，本工程除天災人禍等人力不可抗拒因素外，乙方不得以任何理由，向甲方（
    即被告）申請延長工期，但非歸責於乙方之責任，而經甲方確認停工者不在此限
    」、第十一條「工程延期」：「(一)本工程施工期間，如有下列事故，確非可歸責
    於乙方之理由，而須展延工期者，乙方應於事故發生十日或其事故消失後十日內
    ，向甲方申請核實展延工期，逾期不予受理：因辦理變更設計或工程數量增加
    」、第二十一條「工程驗交：(一)工程完工：工程依本契約完竣後，乙方應對施工
    期間損害或遷移之公共設施予以修復或回復，並將現場堆置的施工機具、器材、
    廢棄物及非本工程所應有之設施全部運離或清除，並填具竣工報告，於經甲方堪
    驗認可，始得認定為工程完工，乙方並應在七日內以書面通知，呈甲方備查，但
    主體工程已全部完工，如因配合整修或瑕疵及零星之配合工作留待保固期間處理
    。」，由上開規定所示本件工程之完工期限原則上為八十八年五月三十一日，如
    工程數量有增加原告即必須向被告申請展延工期，否則仍應依照原約定工期完工
    ，且工程完工時原告亦應向被告提出竣工報告，經被告驗收，始得為完工之認定
    。原告係其於八十八年十二月二十九日始以函文通知被告稱：「本工程承造貴校
    第二期普通教室新建工程已於八十八年十二月二十八日全部工，請派員驗收」，
    而被告則於八十九年三月七日驗收完成，此有原告八十八年十二月二十九日宇傑
    字第一二二九號函及被告之營繕工程驗收結算證明書在卷可稽，原告固提出縣政
    府工務局建照執造附表及黃國豐建築師事務所出具之完工切結書中，記載本工程
    已於八十八年六月三十日竣工完成等語，然被告以此僅為主體工程之外部結構完
    成，細部工程尚未施作等語茲為抗辯，核以工程合約第二十一條既約定完工時原
    告應填具竣工報告，於經甲方堪驗認可後，始得認定為工程完工，是如原有工程
    果於八十八年六月三十日完工，且追加工程亦於同年八月三十日竣工完結，則原
    告即應於各該時起向被告提出竣工驗收之請求，使被告得儘快勘驗認可工程完工
    ，以領取工程款，然原告不僅未於八十八年六月三十日及八月三十日向被告申報
    驗收，反而於八十八年十二月二十九日始函告被告本件工程於八十八年十二月二
    十八日全部完工請求派員驗收等情為觀，顯然原告所稱原有工程及追加工程其已
    於八十八年六月三十日及八月三十日分別竣工一節，實有可議，礙難採信，應以
    被告之抗辯，要屬可採。又依上開合約書第十一條約定如因工程數量增加須展延
    工期時，原告應於事故發生十日或其事故消失後十日內，向被告申請核實展延工
    期，兩造雖對於本件工程於原約定之完工期限八十八年五月三十一日過後，曾追
    加部分工程不予爭執，惟工程既有追加，原告即應申請展延工期，始符合規定，
    否則遲延工期即應由原告自負其責，此亦據證人林育宏到庭證稱：如原告提出展
    期之申請，被告應會同意增加工期，惟原告一直未提出展延工期之申請等語屬實
    。綜上，本件工程之逾期完工應屬可歸責於原告自己之事由所致，且自完工期限
    翌日即八十八年六月一日起至八十八年十二月二十八日止，逾期日數已達二百一
    十一天，依合約書第二十三條之規定，每日應按結算總價千分之一計算逾期罰款
    賠償原告，但逾期罰款最高金額，不超過結算總價的十分之一，本件工程之驗收
    結算總價為三千一百九十一萬九千九百七十四元，以逾期日數計算每日罰款三萬
    一千九百二十元，總額即高達六百七十三萬五千一百二十元，則應以結算總價十
    分之一為最高上限即三百一十九萬一千九百九十七元，為原告應繳付之逾期罰款
    ，則被告將此款項自原告得請求之工程款中扣除，實屬有據，因此原告請求被告
    給付此部份之工程款項，即無理由。
六、再依民法第五百零五條第一項之規定：報酬，應於工作交付時給付之，本件原告
    報請工程驗收經被告認可之日期為八十九年三月七日，則原告於是日可認已為工
    作之交付，其亦自該時起即得向被告為承攬報酬之請求，惟承攬人之報酬及其墊
    款請求權因二年間不行使而消滅，民法第一百二十七條第七款定有明文，故原告
    就系爭工程之報酬請求權其時效應於九十一年三月八日即屆滿，是原告遲至九十
    一年五月二十九日始提起本件訴訟，顯已逾民法第一百二十七條第七款所定承攬
    報酬請求權二年時效之規定，故被告自得依此拒絕給付系爭工程尾款無訛。
七、綜上所述，原告請求被告給付工程款三百一十九萬一千九百九十七元及自起訴狀
    繕本送達翌日起至清償日止，按年息百分之五計算之利息，為無理由，應予駁回
    ，其假執行之聲請亦失所附麗，應併予駁回。
八、本件事證已臻明確，兩造其餘陳述及所提證據，於判決結果不生影響，無予審究
    或調查之必要，併此敘明。
九、結論：本件原告之訴為無理由，依民事訴訟法第七十八條，判決如主文。
中      華      民      國    九十二    年      一      月    二十八    日
                                        民事第二庭
~B法      官  黃倩玲
右為正本係照原本作成。
如對本判決上訴，應於判決送達後二十日內向本院提出上訴狀。
中      華      民      國    九十二    年      二      月    六        日
~B法院書記官  林憲男


司法院資訊處製作；財團法人民間司法改革基金會備份。
